【裁判字號】    93,重上,619
【裁判日期】    950127
【裁判案由】    確認法定抵押權存在
【裁判全文】
臺灣高等法院民事判決                 93年度重上字第619號
上  訴  人  喬柏營造有限公司
法定代理人  丑○○
訴訟代理人  癸○○
            陳詩經律師
上  訴  人  戊○○
            庚○○○
            壬○○
            己○○
            辛○○
共      同
訴訟代理人  王嘉寧律師
複代理人    子○○
上  訴  人  甲○○（即李麗芬）
            丁○○
            丙○○
            乙○○
上列當事人間，因確認法定抵押權存在等事件，兩造對於中華民
國93年10月5日臺灣士林地方法院88年度重訴字第658號第一審判
決，均提起上訴，經本院於95年 1月17日言詞辯論終結，判決如
下：
    主  文
原判決關於駁回喬柏營造有限公司後開第二、三項之訴部分，假
執行之聲請及訴訟費用之裁判廢棄。
前項廢棄部分，再確認喬柏營造有限公司對於附表所示建物，在
新臺幣伍佰拾萬仟肆佰捌拾壹元範圍內之第一順位法定抵押
權存在。
戊○○、庚○○○、壬○○、己○○及辛○○應再給付喬柏營造
有限公司新臺幣伍佰拾萬仟肆佰捌拾壹元，及戊○○、庚○
○○、壬○○、辛○○自民國88年11月24日起、己○○自民國88
年11月26日起，均至清償日止按周年利率5%計算之利息。
喬柏營造有限公司其餘上訴、戊○○、庚○○○、壬○○、己○
○、辛○○、丙○○、李麗芬、丁○○、乙○○之上訴均駁回。
第一、二審訴訟費用，由戊○○、庚○○○、壬○○、己○○及
辛○○負擔83%、丙○○、李麗芬、丁○○、乙○○負擔10%，其
餘由喬柏營造有限公司負擔。
本判決所命之給付，於喬柏營造有限公司以新臺幣壹佰捌拾萬元
為戊○○、庚○○○、壬○○、己○○及辛○○供擔保後，得為
假執行，但戊○○、庚○○○、壬○○、己○○及辛○○如於假
執行標的物拍定、變賣或物之交付前，以所命給付之金額為喬柏
營造有限公司預供擔保後，免為假執行。
    事實及理由
一、上訴人即被上訴人丙○○、甲○○、丁○○及乙○○ (以下
    稱丙○○等4人)未於言詞辯論期到場，核無民事訴訟法第38
     6條所列各款情形之一，爰依上訴人即被上訴人喬柏營造限
    公司(以下稱喬柏公司)之聲請，由其一造辯論而為判決，合
    先敘明。
二、喬柏公司起訴主張：對造上訴人戊○○、庚○○○、壬○○
    、己○○、辛○○等5人(以下稱戊○○等5人)，就所有坐落
    臺北縣淡水鎮○○段龍木井小段18-7、22、22-2及23地號等
    4筆土地 (以下稱系爭土地)，已領有臺北縣政府工務局所核
    發83淡建字第1590號准予興建地下1層、地上8層建物 (以下
    稱系爭工程)之建造執照，於86年6月10日與喬柏公司簽訂「
    水仙大廈承攬合約書」(以下稱系爭合約)，由喬柏公司承作
    系爭工程，約定結構工程總價款為新臺幣 (以下同)36,050,
    000元，另有裝修工程款7,773,000元合計為43,783,000元；
    喬柏公司已依約如期完工，領有臺北縣政府工務局所核發88
    年淡使字第 231號之使用執照，戊○○、壬○○已分別將部
    分建物移轉登記予對造上訴人丙○○、李麗芬、丁○○、乙
    ○○(以下稱丙○○等4人)；惟戊○○等5人尚積欠喬柏公司
    之工程款 12,907, 378元迄未給付，屢經催索拒不履行給付
    義務，為此，依修正前民法第 513條規定，求為確認喬柏公
    司對於附表所示建物有 12,290,49 8元之法定抵押權存在，
    及依民法第 512條規定承攬報酬請求權之法律關係，求為命
    戊○○等 5人應給付12,290,498元本息之判決 (逾越上開金
    額，原法院為其敗訴判決，未據聲明不服。)。並聲明：(一
     )原判決關於駁回喬柏公司後開第二項之訴部分、假執行之
    聲請及訴訟費用之裁判廢棄。(二)上列廢棄部分，再確認喬
    柏公司對於附表所示建物有 6,778,464元之法定抵押權存在
    、戊○○等5人應再給付喬柏公司6,778,464元本息。(三)第
    一、二審訴訟費用，由戊○○等5人、丙○○等4人負擔。對
    於戊○○等5人、丙○○等4人之上訴，則聲明：(一)上訴駁
    回。(二)第二審訴訟費用由戊○○等5人、丙○○等4人負擔
    。
三、戊○○等5人則以：喬柏公司於86年6月間與戊○○等 5人簽
    訂系爭合約，由喬柏公司承作系爭工程，約定結構工程總價
    款為36,050,000元，另有裝修工程款 7,773,000元及合約外
    追加之工程款860,912元，合計為 44,643,912元，扣除已受
    領工程款、及溢領工程款，戊○○等 5人實際未支付之工程
    款尚餘 4,305,293元；惟因喬柏公司施工拖延、進度緩慢，
    施工項目品質諸多瑕疵，戊○○等 5人依系爭合約、瑕疵擔
    保責任、遲延給付之損害賠償等法律關係，得請求喬柏公司
    賠償損害，與喬柏公司得請求之工程款抵銷後，喬柏公司已
    無工程款，可資請求，其法定抵押權自屬不存在等語，資為
    抗辯；且依上所述，戊○○等5人尚得請求喬柏公司給付8,8
    29,082元，惟僅請求其給付其中300萬元(於原審反訴請求7,
    853,815元)，為此反訴請求喬柏公司應給付戊○○等5人300
    萬元本息之判決 (原審為其敗訴判決)。並聲明：(一)原判
    決不利於戊○○等5人部分廢棄。(二)前項廢棄部分，喬柏
    公司在第一審之訴及假執行之聲請均駁回；並應應給付戊○
    ○等5人300萬元本息。(三)第一、二審訴訟費用由喬柏公司
    負擔。對於喬柏公司之上訴則聲明：(一)上訴駁回。(二)第
    二審訴訟費用由喬柏公司負擔。
四、丙○○等4人則以：喬柏公司承造戊○○等5人之前揭系爭建
    物，係由戊○○、壬○○分別出售予丙○○等4人(詳如附表
    所示)，丙○○等4人均已付價款，為善意第三人，喬柏公司
    與戊○○等5人間之糾葛，與丙○○等4人無涉，喬柏公司對
    於戊○○等5人即使有法定抵押權，亦應將丙○○等4人所承
    購之建物，予以剔除等語，資為抗辯；並聲明：(一)原判決
    不利於丙○○等 4人部分廢棄。(二)前項廢棄部分，喬柏公
    司在第一審之訴及假執行之聲請均駁回。(三)第一、二審訴
    訟費用由喬柏公司負擔。對於喬柏公司之上訴則聲明：(一)
    上訴駁回。(二)第二審訴訟費用由喬柏公司負擔。
五、喬柏公司主張戊○○等 5人，就所有系爭四筆土地已領有臺
    北縣政府工務局所核發83淡建字第1590號准予興建系爭工程
    之建造執照，於86年 6月10日與喬柏公司簽訂系爭合約，由
    喬柏公司承作系爭工程，約定結構工程總價款為36,050,000
    元，另有裝修工程款7,773,000元合計為 43,783,000元；喬
    柏公司已完工領有臺北縣政府工務局所核發88年淡使字第23
     1號之使用執照，戊○○、壬○○分別將部分建物出售、移
    轉登記予丙○○等4人，戊○○等5人尚有積欠喬柏公司工程
    款未給付，經喬柏公司催索仍未履行給付義務之事實，為戊
    ○○等5人、丙○○等4人所不爭執，且有建造執照、系爭合
    約(含裝修工程、估價單)、使用執照、系爭工程之建物登記
    謄本、存證信函等在卷 (原審卷第18至第83頁、第191、192
     頁、第89頁至92頁)為憑；喬柏公司主張之上開事實，應堪
    信為真實。
六、喬柏公司主張戊○○等5人就結構工程部分已支付33,284,47
     6元，未給付之金額為2,765,524元之事實，戊○○等5人於
    94年5月4日具狀抗辯無法確認(本院1卷第160頁)，惟於言詞
    辯論意旨狀則以喬柏公司所主張追加工程(一)鄰房倒蹋補貼
    、及土尾 (方)證明各20萬元為戊○○等5人所支付，應列入
    已給付結構工程款(本院2卷第98頁至100頁)為抗辯；經查：
(一)系爭合約第2條第2項約定本工程工地週圍鄰居建物之安全、
    防範維護措施及…等一切費用，均由乙方 (即喬柏公司) 詳
    細估算負責。86年10月 7日所召集之鄰損協調會約定由喬柏
    公司負責賠償，而實係由戊○○等 5人支付予喬柏公司20萬
    元等事實，為喬柏公司所不爭執，且有系爭合約、協調會議
    紀錄、請款單在卷 (本院1卷第163-1、-2頁、原審1卷第152
    頁)足憑；戊○○等5人抗辯此部分應列入已給付結構工程款
    ，尚非無據。
(二)戊○○等5人興建系爭工程，原由聯發營造有限公司(以下稱
    聯發公司 )請領建造執照、承造，於請領建造執照應先取得
    棄土證明書，已由戊○○等 5人支付予聯發公司，始獲准核
    發建照執照，喬柏公司係於聯發公司施工中 (以進行工程進
    度0.24%)接續承建，嗣喬柏公司以取得「土尾證明書」 (實
    為「土方證明書」)向戊○○等 5人請領20萬元，戊○○等5
    人依其所請再支付20萬元等事實，為喬柏公司所不爭執，且
    有聯發公司放棄書、喬柏公司同意書、台北縣政府工務局84
    北工建自第B5453號函、86北工建自第M7172號函、請款單等
    在卷 (本院1卷第105、106頁、第164頁至第167頁、原審1卷
    第156頁)為憑；戊○○等 5人抗辯喬柏公司所請領之「土尾
    證明」款項，為溢領工程款，應列入已給付結構工程款，亦
    非無據。
(三)從而，喬柏公司主張戊○○等 5人就結構工程部分，未支付
    之工程款，應再扣除上述喬柏公司所受領之鄰房損害金20萬
    元、土尾證明書之20萬元，尚餘2,365,524元 (2,765,524-2
    00,000-200,000=2,365,524)。
七、喬柏公司主張戊○○等5人就裝修工程部分已支付2,554,000
    元，未給付之金額為5,219,000元之事實，戊○○等5人於94
    年5月4日具狀抗辯無法確認(本院1卷第160頁)，惟於言詞辯
    論意旨狀對於喬柏公司主張戊○○等5人已支付2,554,000元
    之事實，並不爭執(本院2卷第98頁)；經查戊○○等5人對於
    喬柏公司主張系爭工程之裝修工程部分之總工程款為7,773,
    000元，並不爭執，對於此部分已支付之工程款2,554,000元
    又不爭執，其未支付之工程款應為5,219,000元 (7,773,000
     -2,554,000=5,219,000)，自不待言，喬柏公司主張戊○○
    等5人此部分未支付之工程款5,219,000元之事實，應堪信為
    真實。
八、喬柏公司主張戊○○等 5人追加工程中之電梯、磚造隔間變
    更， 1、4、6、7、8樓修改工程、磁磚追加共計應支付工程
    款829,399元 (170,000+107,000+332,399+220,000=829,399
    )，戊○○等5人亦已如數支付之事實，均為兩造所不爭執，
    即無庸再予贅述。
九、喬柏公司主張戊○○等 5人除上述追加工程外，另有追加工
    程款4,878,379元、678,969元迄未支付，扣除所追減之工程
    款1,351,374元，尚有4,205,974元之追加工程款未支付 (即
    本院1卷第148頁附表所列項次欄第 9項)之事實；戊○○等5
    人於94年5月4日具狀抗辯追加工程款除上述已為兩造不爭執
    部分外，合計為724,837元、追減工程款為943,280元 (本院
    1 卷第161頁)，惟於言詞辯論意旨狀對於喬柏公司主張戊○
    ○等5人追加工程款678,969元、追減工程款 1,351,374元部
    分，不予爭執，追加工程款4,878,379元之部分，其中911,1
    64元不予爭執，惟抗辯應再追減3,517,990元 (本院1卷第23
    5頁附表項次欄第9項、第2卷第98頁、101頁)；經查：
(一)喬柏公司主張戊○○等 5人除上述兩造不爭執追加工程部分
    外，另有追加工程款4,878,379元、678,969元迄未支付，扣
    除所追減之工程款1,351,374元，尚有4,205,974元之追加工
    程款未支付之事實，業據喬柏公司提出、戊○○等 5人不爭
    執之「水仙大廈工程追加減帳明細表」 (「水仙大廈收款明
     細」)、「水仙大廈新建工程會議記錄」、「水仙大廈結構
    體工程請款、付款明細表」、「水仙大廈裝修工程、請付款
    明細」、「水仙大廈追加工程表」、「大理石材追加工程明
    細款」、「水仙大廈追減工程表」、「水仙大廈追加工程表
    」等在卷 (本院1卷第139頁至第147頁)為憑。
(二)戊○○等 5人對於喬柏公司所提出「水仙大廈追加工程表」
    (本院1卷第147頁)、「水仙大廈追減工程表」 (本院1卷第
    146頁)所列678,969元、1,351,374元部分均不爭執，此部分
    之工程款應予給付、應予扣除，已如前述，自不待言，毋庸
    贅述，應先敘明。
(三)戊○○等 5人對於喬柏公司所提出「水仙大廈追加工程表」
    (本院1卷第142頁至第144頁)，所列追加工程款4,878,379元
    部分，就其中911,164元部分，並不爭執 (其明細詳如本院1
    卷第181頁)，其餘部分則以戊○○等 5人認追加之工程款過
    高，應予扣減、有戊○○等 5人未同意追加，不應列入等語
    為抗辯；惟查：
(1) 戊○○等5人對於喬柏公司於88年3月23日將前述「水仙大廈
    新建工程會議記錄」及水仙大廈追加工程計51項、追減工程
    計2項之資料交付戊○○校對，88年7月31日又將前述「水仙
    大廈工程追加減帳明細表」 (「水仙大廈收款明細」) 、「
    水仙大廈新建工程會議記錄」、「水仙大廈結構體工程請款
    、付款明細表」、「水仙大廈裝修工程、請付款明細」、「
    水仙大廈追加工程表」、「大理石材追加工程明細款」、「
    水仙大廈追減工程表」、「水仙大廈追加工程表」共計 9頁
    交付戊○○核對，及對於喬柏公司就所主張追加51項工程，
    已施作完工等之事實，為戊○○等 5人所不爭執，且有戊○
    ○簽名收受之「水仙大廈新建工程會議記錄」、及「目錄表
    」在卷 (本院1卷第140頁、第138頁) 為憑。
(2) 戊○○於88年 3月23日簽名收受「水仙大廈新建工程會議記
    錄」、及水仙大廈追加工程計51項、追減工程計 2項等資料
    後，88年6月7日會同喬柏公司將系爭工程中之建物即淡水鎮
    ○○路272號5樓房屋，交付買受人乙○○，對於該建物所追
    加之「水槽施工」、「水槽更改位置」、「水電變更及泥作
    修補」、對講機、插座、電話開關、電鈴線路、蓮蓬頭」(
    「水仙大廈追加工程表」第1、21、25、42等項)等工程，及
    至88年 6月13日為請款協調會時，均未曾向喬柏公司異議或
    表示意見，有兩造不爭執之「交屋明細書」、「水仙大廈工
    程請款協調會記錄」在卷 (原審1卷第111頁、181頁)為憑；
    而該請款協調會，係依據戊○○等5人於88年6月 1日製作之
    現場複勘紀錄所召開，均係檢討喬柏公司同意追減項目，對
    於喬柏公司所交付上開追加工程之資料，未有異議之紀錄，
    而簡略的以「其餘項目依水仙大廈工程承攬書第 4條承攬價
    額及數量處理之。並依第2條第5項處理之。」。經查系爭合
    約第4條之「承攬價額及數量」係就總價 (結構工程款3,605
    萬元)、單價 (每坪7萬元)、數量(指坪數515坪)而為：「總
    價承包之工程，除因訂約後甲方 (指戊○○等5人)辦理設計
    變更應就變更部份核算辦理加減帳外，其估價單所列項目、
    廠牌、規格、數量、單價，僅供雙方估算參考，乙方 (指喬
    柏公司)應依估價單內容及項目配合原圖說及補充圖說完成
    全部工程，不得藉詞數量過多或不足而要求加價或重新核算
    數量。」之約定，及第2條第5項所為：「數量計算方式，以
    圖說計算為憑(不以現場丈量為準)甲乙雙方應確實計算圖說
    並詳予核對，如乙方於承攬或施工前尚未計算核對，則以甲
    方之計算數量為準。」之約定，均非就追加工程之核計所為
    約定，且戊○○等5人於88年6月13日召開上開「請款協調會
    」後之88年7月8日、14日尚支付工程款320萬元之事實，為
    戊○○等5人所不爭執，益徵戊○○等5人於88年3月23日喬
    柏公司交付上述之追加工程表予戊○○，迄至88年7月8日、
    14日再支付工程款320萬元，均未曾異議或表示不同意追加
    之意見。
(3) 查喬柏公司施作追加之工程，並非一、二日即可施作完畢，
    勢必影響工程進度，各項追加工程之材料，尚須向廠商訂購
    、送貨，豈有於戊○○等 5人不同意其追加工程、或不同意
    其價款之情形下，自行付費購料施工，尚須負遲延完工之責
    任，顯與常情有悖；戊○○等5人抗辯喬柏公司所主張4,878
    ,379 元之追加工程款或過高，應予扣減、或未同意追加，
    不應列入，顯係臨訟卸責飾詞，不足為憑。
(四)喬柏公司主張追減工程款為1,351,374元，雖為戊○○等5人
    所不爭執，且應由應支付之工程款中予以扣抵，已如前述外
    ，戊○○等5人抗辯應再追減3,517,990元 (本院1卷第235頁
    附表項次欄第9項、第2卷第98頁、101頁)；經查：戊○○等
    5人抗辯應再追減工程款3,517,990元，無非以喬柏公司有94
    年8月15日戊○○等5人向本院提出包括「未交付瑞銘門匙金
    額20,630元」、「重覆領取水服務費 4,500元」、「停車位
    設備自作費用86,000元」、「扣除追加工程管理費50,051元
    」、「水電收尾工程自理費用88,530元」等項目之「定作人
    主張之追減工程款明細、註A表」計3紙 (本院1卷第236至23
    8頁)為其論據；查：戊○○等5人抗辯喬柏公司追減工程款
    除前述不爭執1,351,374元部分外，尚應追減包括「未交付
    瑞銘門匙金額20,630元」、「重覆領取水服務費4,500元」
    、「停車位設備自作費用86,000元」、「扣除追加工程管理
    費50,051元」、「水電收尾工程自理費用88,530元」等項目
    之「定作人主張之追減工程款明細、註A表」計3紙所列之工
    程項目；查所謂應減工程款，係指承攬人與定作人間之承攬
    契約，約定應施作之工程，嗣經合意解除、或終止該項工程
    ，而應由工程總價中予以減帳之謂也。本件，戊○○等 5人
    所為上述之抗辯，無非係以戊○○等 5人「已預付、代付、
    溢付(含工程未施作、未使用、重複計費)未結算收回部分」
    為其論據，惟查戊○○等5人「已預付、代付、溢付(含工程
    未施作、未使用、重複計費 )」，係屬另一法律關係，要與
    應減帳之應減工程尚屬有間，其持以抗辯其所列上述之工程
    項目為應減帳之工程，自非有據。
(五)綜合上述，喬柏公司主張戊○○等 5人除上述追加工程外，
    另有追加工程款4,878,379元、678,969元迄未支付，扣除所
    追減之工程款1,351,374元，尚有4,205,974元之追加工程款
    未支付之事實，尚屬可採。
十、從而，喬柏公司主張戊○○等 5人就系爭工程尚未支付之工
    程款包括結構工程、裝修工程、追加工程合計為1,314,1872
    元(2,365,524+5,219,000+4,878,379+678,969=13,971,271)
    ，於法自非無據；惟尚應扣除應減工程之工程款 1,351,374
    元，戊○○等5人就系爭工程尚未支付之工程款共計為12,19
    0,498元，喬柏公司主張戊○○等5人尚未支付之工程款，逾
    越上開金額部分，自屬無據。
十一、戊○○等 5人另以：(一)喬柏公司有溢領、預領、已領未
    施作工程款項合計3,517,990元(於原審依不當得利請求返還
     3,516,271元，並為抵銷之意思表示，於本院則持以抗辯係
    應減工程之工程款，已如前述。)，應返還戊○○等5人。(
    二)喬柏公司逾期完工應給付戊○○等5人之罰款1,100萬元
    。(三)喬柏公司施作系爭工程有瑕疵，應負瑕疵擔保責任，
    應給付修繕費、損害金 2,828,750元等為抗辯，並為抵銷之
    意思表示。經查：
(一)戊○○等 5人抗辯喬柏公司有溢領、預領、已領未施作工程
    款項合計3,517,990元部分：
    戊○○等 5人此項抗辯無非以喬柏公司承作系爭工程，有溢
    領、預領、已領未施作之工程款項，依系爭合約附件五之一
    第 5項註一及註二但書之約定，應扣還價款為論據；惟查喬
    柏公司對於戊○○等 5人此項抗辯予以否認，並主張喬柏公
    司請領各期工程款，均經戊○○估驗於請款單上簽章確認無
    誤，始為付款，無溢領、預領、或已領未施作工程之可能，
    並提出戊○○等 5人不爭執之請款單24紙影本為憑；且依系
    爭合約第6條付款辦法第1、2、6項之「本工程經估驗合格請
    款方式：依雙方約定施工進度，分段分期，給付該期完成之
    工程款約百分之九十五。」、「每期請款附請款單，訂於甲
    方 (即戊○○等5人)估驗合格簽認後五日內付清該期款。」
    、「甲方得每日進行品質檢查，檢查結果之缺點，乙方 (即
     喬柏公司)應立即改善，並於改善完成經甲方及監造人見檢
    驗合格簽認後，方可申請該期估驗請款。」約定，喬柏公司
    之主張應堪信為真實；戊○○等 5人又未舉證證明其此項抗
    辯之事實，空言抗辯自無足採。
(二)戊○○抗辯喬柏公司逾期完工應給付戊○○等5人之罰款1,1
    00萬元部分：
    查：起造人自領得建造執照或雜項執照之日起，應於六個月
    內開工；並應於開工前，會同承造人及監造人將開工日期，
    連同姓名或名稱、住址、證書字號及承造人施工計畫書，申
    請該管主管建築機關備查。起造人因故不能於前項期限內開
    工時，應敘明原因，申請展期一次，期限為三個月。未依規
    定申請展期，或已逾展期期限仍未開工者，其建造執照或雜
    項執照自規定得展期之期限屆滿之日起，失其效力，建築法
    第54條第1、2項定有明文。本件戊○○等 5人於83年10月28
    日請領系爭工程之建造執照，依規定應予領照後 6個月內開
    工，自核准開工之日起21個月內完工，嗣經申請延期開工，
    其完工期日順延至87年4月30日等事實，有戊○○等5人不爭
    執之前揭建造執照足憑；喬柏公司承造系爭工程係於86年6
    月10日與戊○○等5人簽訂系爭合約，依系爭合約第5條第1
    、2項「立承攬書人次日起450工作天全部完成 (扣除使用執
    照審核時間)」、「限於民國87年4月30日前提出使用執照申
    請。」，之約定，自86年6月11日起算至87年4月30日止之日
    曆天，僅有313天顯與所約定之450個工作天，顯有不足 (尚
    未包括使用執照之審核期間)；喬柏公司主張戊○○等5人於
    簽訂系爭合約，約定喬柏公司限於87年 4月30日前提出使用
    執照之申請，係在符合前述建築法第54條第 2項及建造執照
    所規定之完工期日，避免建造執照失其效力之情事，而非限
    喬柏公司應於87年 4月30日前完工之事實，應非虛言；矧喬
    柏公司承造系爭工程，於86年 6月10日簽訂系爭合約之翌日
    起，計算 450日之工作天，扣除國定假日、民俗節日及雨天
    ，應於88年 5月31日完工，惟喬柏公司已於88年3月8日獲准
    核發使用執照，顯未逾越系爭合約第5條第1項所約定之期限
    ，有臺灣省土木技師公會91年4月18日 (91)省土技字第1410
    號鑑定報告書(以下稱報告書二、外放、第31頁)足憑；又喬
    柏公司所請領之使用執照，其收文序號第 000000000號之申
    請書內，有「86年11月12日、及87年7月8日」之日期、及「
    中華民國87年4月15日()北警消建字第20388號」之期日文號
    ，堪認喬柏公司已於87年4月30日前，依系爭合約第5條第 2
    項之約定，為使用執照申請之事實，亦有報告書二 (第31頁
    、7-1-1)足憑；戊○○等 5人認喬柏公司有逾期完工情事，
    與事實不符，據以抗辯喬柏公司應給付罰款，自無足採。
(三)戊○○抗辯喬柏公司施作系爭工程有瑕疵，應負瑕疵擔保責
    任，應給付修繕費、損害金2,828,750元部分：
    查：「工作有瑕疵者，定作人得定相當期限，請求承攬人修
    補之。承攬人不於前項期限內修補者，定作人得自行修補，
    並得向承攬人請求償還修補必要之費用。」、「因可歸責於
    承攬人之事由，致工作發生瑕疵者，定作人除依前二條之規
    定，請求修補或解除契約，或請求減少報酬外，並得請求損
    害賠償。」民法第493條第1、2項、第495條第 1項分別定有
    明文。本件戊○○等 5人抗辯喬柏公司承作系爭工程有下述
    20項工程之瑕疵，所生之修繕費、損害金，依系爭合約第16
    條之約定，自得由喬柏公司所得請求之工程款於以扣抵；茲
    分項敘明：
(1) 地下室外牆及大底版未依圖說舖貼皂土毯，造成防水效果不
    彰：
    經查系爭合約附件五之一第37項確有列是項工程，現場並未
    施作，改舖設PE布替代之事實，有前揭報告書二 (第10頁)
    足憑；喬柏公司主張是項工程經戊○○等 5人之同意，而為
    變更，並依約辦理減帳 657,280元之事實，業據提出「水仙
    大廈追加工程附件一」明細表影本為憑；且核與戊○○等 5
    人於89年1月6日具狀抗辯是項工程減項金額應自喬柏公司所
    請求工程款中扣除之事實 (原審 1卷第113頁)相符；戊○○
    等5人持以抗辯喬柏公司應負瑕疵旦保責任，自無所據。
(2) 地下室基礎RC牆壁未依圖說施工，導致部分灌漿失敗，二次
    補強工程，造成使用面積及效益減失：
    喬柏公司對於戊○○等 5人抗辯是項工程於施作時因部分灌
    漿失敗，因而加複壁後再一次施作之事實，雖不爭執，惟主
    張因施工地點係坐落澆築位置，施工困難，為安全考量，始
    為如上之施作，且施工後現場與系爭合約之合約圖及建築圖
    之施工皆相符合，並未造成使用面積及效益之減失之事實，
    核與報告書二鑑定之結果：地下層鋼軌樁打設，因鄰房之施
    工最小間距、基地土壤性質及防範緊急危險，此項變更設計
    ，應在施工時，由兩造與監造建築師協商，且其主要用途為
    停車場，依系爭合約原設計圖地下室外牆係靠柱內緣，經現
    場丈量結果並未變更停車位尺寸，無造成使用面積效益減失
    情形，尚屬相符。戊○○等 5人持以抗辯喬柏公司應負瑕疵
    擔保責任，亦乏所據。
(3) C3柱放樣錯誤，前後移位43公分，側面工作陽台空間減少影
    響使用效益：
    戊○○等 5人此項抗辯，經臺灣省建築師公會鑑定為「尚未
    有如所指之缺失」、「尚無影響使用效益」，有臺灣省建築
    師公會91年5月31日台建師北鑑字第255號鑑定報告書 (以下
    稱報告書一、第6頁)，戊○○等5人是項抗辯，洵無足取。
(4) 背面建築線未依設計圖樣放樣 (向內移位)施工，結果使每
    層 (含地下室)室內「使用面積及效益」減失，汽車出入調
    度困難：
    喬柏公司對於戊○○等5人抗辯系爭工程背面建築線未依設
    計圖樣放樣 (向內移位)施工之事實，並不爭執，且經前述
    報告書一、二鑑定 (第12頁、6頁)屬實，喬柏公司雖主張因
    原設計之地下室外牆已超越公有之行水區，於施工前徵得戊
    ○○等 5人之同意且已請款，提出88年9月8日工程協調會議
    記錄影本為憑；經查喬柏公司所提出前揭會議記錄固有「北
    面建築線未依設計圖放樣，向內縮一公尺，此問題於施工前
    已多次會同建築師開會協調後方才施工」之記載，惟查戊○
    ○等 5人並未參與該協調會所作成之結論，且會議記錄將原
    載「多次會同建築師及業主開會協調後方才施工」中之「及
    業主」三自予以刪除，喬柏公司非得持該會議記錄，主張是
    項設計之變更，已獲戊○○等 5人之同意，喬柏公司對於是
    項工程之變更，致系爭工程面積及效益之減損，自應負損害
    賠償責任；而此項施工設計變更，致系爭工程面積及效益之
    減損，所造成之損害，經估核為 443,192元，亦經前述報告
    書一(第6頁)鑑定在案。戊○○等5人此部分之損害得由應給
    付喬柏公司之工程款中予以扣抵。逾越此部分之抗辯，自非
    法所許。
(5) 地下室C2柱鋼筋放置，位向內偏差，因影響一樓玄關門寬，
    下段灌漿完成後，以切斷內排鋼筋，外移修改成「ㄣ」形，
    使連接面支橕力減少：
    查喬柏公司對於此項工程之施工與原設計圖說不符之事實，
    並不爭執，且主張戊○○等5人於88年9月8日之協調會中已
    為同意；戊○○等5人未參與該協調會之事實已如前述，喬
    柏公司持以為戊○○等 5人已同意之主張，即無可採；惟查
    喬柏公司施作是項工程之所以變更施工方式，係因設計圖上
    打設鋼軌樁之最小空間施工間距，因鄰房基礎侵入地界而不
    得不向基地內退縮，或偏斜打設鋼軌樁；且上下層柱心偏移
    ，只要柱鋼筋彎折斜率不超過1／6，植筋工法符合規範，偏
    心增加之彎炬也得到適當之制衡，並經設計人與監造人認可
    後修正施工方式，施工與監造人等專業人員在現場應已確認
    符合工程技術要求，不致影響該柱的承載力，有報告書二 (
    第15頁)足憑；戊○○等5人抗辯喬柏公司應負是項工程之瑕
    疵擔保責任，即非有據；至於喬柏公司是項工程之施工方式
    辯，應屬設計之變更，依法應辦理變更設計，而辦理變更設
    計所須費用，係屬另一法律關係，而非喬柏公司應負損害賠
    償責任之法律關係，並此敘明。
(6) 四、五、六、七樓B4樑位放置與設計圖不符，致使每層損失
    原設計空間使用效益：
    喬柏公司為此項工程之施作，確與設計圖不符之事實，有報
    告書一 (第7頁)鑑定屬實，雖報告書二(第17頁)鑑定不影響
    原設計之結構安全，惟仍影響其室內設計、及使用效益而有
    所減損，依報告書一 (第7頁)鑑定其減損之金額為 194,600
    元，非無可採。戊○○等 5人此部分之損害，得由應給付喬
    柏公司之工程款中予以扣抵。逾越此部分之抗辯，自非法所
    許。
(7) 上突二樓 (RFL-2)之梯階施作與設計圖樣不符，致損失原設
    計空間使用效益：
    喬柏公司為此項工程之施作，確與原設計圖不符之事實，業
    經鑑定屬實，有報告書一、二 (第7頁、18、19頁)足憑；惟
    查喬柏公司施作系爭工程，於84年5月5日、86年2月5日、5
    月26日及竣工圖，計有四次法定變更設計，建築物設計人與
    監造人於工程竣工後，應完成最後一次變更設計，以符申請
    使用執照之規定；喬柏公司於施作此項工程，與原設計圖不
    符，戊○○等5人應已同意變更設計，方能繼續施工，否則
    即應拆除重作，且系爭工程已獲核發使用執照，顯已獲准變
    更設計等事實，亦有報告書二(第19頁)鑑定在案屬實；戊○
    ○等5人持以抗辯受有損害，尚無足採。
(8) 上突三樓 (RFL-3)之水箱放置錯誤(未依圖放樣施工)，預留
    工作空間不足，造成工作、出入發生困難，同時背面區空出
    一間2坪大無用途之贅房：
    喬柏公司為此項工程之施作，確與原設計圖不符之事實，業
    經鑑定屬實，有報告書一、二 (第8頁、18、19頁)足憑；惟
    查喬柏公司施作系爭工程，於84年5月5日、86年2月5日、 5
    月26日及竣工圖，計有四次法定變更設計，建築物設計人與
    監造人於工程竣工後，應完成最後一次變更設計，以符申請
    使用執照之規定；喬柏公司於施作此項工程，與原設計圖不
    符，戊○○等 5人應已同意變更設計，方能繼續施工，否則
    即應拆除重作，且系爭工程已獲核發使用執照，顯已獲准變
    更設計等事實，亦有報告書二(第19頁)鑑定在案屬實；戊○
    ○等5人持以抗辯受有損害，洵無足採。
(9) 女兒牆鋼筋配置安全密度不足，安全堪慮：
    戊○○等 5人為此項抗辯，竟拒絕臺灣省建築師公會打開混
    凝土看鋼筋，以資鑑定，有報告書一 (第8頁)足憑；查依系
    爭工程之建築設計剖面圖，有詳細女兒剖面圖，在結構圖只
    發現 CSI之女兒牆配筋圖，雖無明確的屋頂女兒牆配筋圖，
    惟按慣例係參照 CSI女兒牆配筋，但配筋量夠不夠，不只看
    間距密度，還要看鋼筋的大小，用大號鋼筋其間距密度可疏
    些，只需單位面積內換算的鋼筋面積足夠即可；本件喬柏公
    司施作是項工程，依現場會勘所見，柱頭卻實全部突出屋面
    以上 1.2公尺，與女兒牆等高，牆頂端做約25公分寬、23公
    分高之扁樑與柱接合，均屬額外加強，女兒牆應無安全之虞
    ，有報告書二 (第20頁)之鑑定結果足憑；戊○○等5人持以
    抗辯是項工程，喬柏公司應負瑕疵擔保責任，自無所據。
(10)全棟二樓以上正、背面窗戶訂製尺寸不合，未退回修改，強
    行破壞已完成之RC牆，遷就其錯誤寸，產生滲水、裂縫等後
    遺症問題：
    喬柏公司施作系爭工程，其施工程序雖無異常 (報告書二第
     22頁)，惟其正面外牆確有有施工不準、孔隙太大，背面牆
    加多角窗，精度亦不好，致發生滲水、裂縫瑕疵，在所難免
    之事實，亦有報告書一 (第9頁)鑑定在案，喬柏公司施作是
    項工程，自應負修補之責任；87年8月間、88年 2月間、6月
    間，戊○○先後以存證信函及律師函件通知喬柏公司於限期
    修補，惟喬柏公司未依限修補，業據提出之存證信函、律師
    函件及收件回執影本等件附卷為憑；查喬柏公司所應負修補
    之責任，經報告書一(第9頁)估算其修補費用為229,169元，
    戊○○等 5人僅請求21萬元，尚非無據，自得請求此部分之
    損害，由應給付喬柏公司之工程款中予以扣抵。喬柏公司空
    言主張：如有此項工程瑕疵，願負責修補責任，不得逕行扣
    款云云，洵屬無據。
(11)消防箱預留位，模板過大，致破壞電梯門框木柱，一次灌R.
    C漿失敗，影響將來使用安全 (5.6.7樓)：
    戊○○等5人抗辯此項工程之瑕疵，為消防箱預留位，模板
    過大，係因施工不良所致，惟應依據工程技術配以補強鋼筋
    等措施，不致破壞電梯門框而影響將來使用安全，有報告書
    一、二 (第9頁、第23、24頁)之鑑定結果為憑；喬柏公司對
    於是項工程，自應負瑕疵擔保責任；而其替代之費用為53,7
    61元，亦有報告書一 (第9頁)足稽。喬柏公司空言否認是項
    瑕疵，即無可採；戊○○等 5人自得請求此部分之替代費用
    ，由應給付喬柏公司之工程款中予以扣抵。逾越此部分所為
    抵銷之意思表示，自無所據。
(12)電梯、汽車升降機、管道間底等未按圖說做好集水設備，坑
    底積水無法排除：
    查喬柏公司雖主張戊○○等 5人抗辯之是項工程結構施工圖
    與建築施工圖不同，喬柏公司係依結構施工圖施作，並無缺
    失等語。惟查：喬柏公司施作系爭工程，原設計AB-3建築圖
    ，汽車昇降機坑之集水坑為 0.45×0.5×0.45≒0.10㎡，容
    積小，目的在裝設排水設施滲入水量；但結構圖雖未發現有
    集水坑之配筋圖，結構圖與建築圖不相符合時，以建築師之
    解釋及指示為準，有報告書二(第24頁、25頁)為憑；而喬柏
    公司承造系爭工程之建築物設計人吳富登建築師，確於88年
    9月8日與喬柏公司之協調會時確認，喬柏公司應於汽車昇降
    機、停車昇降機及電梯昇降機各機坑，施作集水坑等情，有
    該次會議記錄影本在卷足稽。喬柏公司未施作集水坑，屬應
    負補修之責任，自不待言。此項補修工程，得以戊○○等5
    人自行修補替代之，其施作之費用經鑑定為 281,964元，有
    鑑定報告書一 (第10頁)足憑。從而，戊○○等5人自得請求
    此部分之替代費用，由應給付喬柏公司之工程款中予以扣抵
    。
(13)八樓通往屋頂預留梯孔寬度與原設計圖不符，雖經二次重新
    施工補正，惟日後有斷裂之虞：
    查戊○○等 5人此項抗辯，經台灣省土木技師公會進行檢驗
    設計圖說並經現場勘驗結果，認建築設計圖八樓頂版有預留
    寬度一公尺之樓梯孔，而實際施工預留略大於一公尺，並經
    喬柏公司二次施工修復補正，業據報告書二(第26頁)鑑定屬
    實。至於報告書一(第10頁)此項工程所為鑑定結果，約略陳
    述：「使用執照並未有該項設施是二次增建之施工圖方向改
    變」，並未就實際預留梯寬是否與原設計圖使是否不符、是
    否有斷裂之虞予以鑑定，其所提出之費用計算，即失依據，
    諉無可採；戊○○等 5人抗辯是項工程有瑕疵，即無足憑。
(14)地下室化糞池導管未依安全衛生需要配置管線（管線轉折太
    多，坡度不足），有堵塞及危險後遺問題：
    喬柏公司施作是項工程，確有管線與合約原設計圖面未符之
    情事，有報告書一、二(第10頁、27、28頁)之鑑定結果足憑
    。惟經台灣省土木技師公會現場勘查，地下一樓頂板下之雨
    水排水管之配置方式之爭議，實際配管方式係與鋼筋混凝土
    樑平行，較斜方向配多一處轉折，實際配管有適當坡度。且
    雨水、廢水排水管係排放1樓以上至8樓及突出物之雨水與廢
    水等，水壓力大，除有大型物質或水泥砂漿違反使用規定流
    入外，應不致有堵塞的後遺症問題，因此平行鋼筋混凝土樑
    配管應可接受，有報告書二(第27、28頁)鑑定結果為憑；喬
    柏公司施作是項工程尚難認係有瑕疵之工程，戊○○等 5人
    抗辯喬柏公司應負瑕疵擔保責任，即無足採。至於報告書一
    (第10頁)所為費用之計算，其依據為何，未據敘明，諉無可
    採。
(15)雨水、廢水排放管未依圖說配置施工，有損地下室空間使用
    效益：
    喬柏公司施作是項工程，確有管線與合約原設計圖面未符之
    情事，有報告書一、二(第10頁、27、28頁)之鑑定結果足憑
    。惟經台灣省土木技師公會現場勘查，管線配置並無礙機械
    停車空間，有報告書二(第28頁)鑑定結果為憑；喬柏公司施
    作是項工程尚難認係有瑕疵之工程，戊○○等 5人抗辯喬柏
    公司應負瑕疵擔保責任，即無足採。至於報告書一 (第11頁
    )所為費用之計算，其依據為何，未據敘明，諉無可採。
(16)一樓梯廳區○○○○○道被花崗石封埋，經破壞花崗石修接
    ，惟花崗石破壞後未復原：
    查戊○○等 5人抗辯喬柏公司施作是項工程有瑕疵之事實，
    ，有報告書一、二(第11頁、第29頁)鑑定屬實；喬柏公司雖
    主張戊○○等 5人於喬柏公司將壁磚施作完成百分之九十時
    ，始要求重新更換大理石，結果距離相差四至八公分，戊○
    ○等 5人同意加大開關面板，用不鏽鋼面板修飾等語，未據
    舉證以實其說，自無足採。惟喬柏公司所應負之修補責任，
    為更換被破壞之花崗石板，重新按開關盒尺寸留孔處理即可
    ，亦有報告書二(第29頁)之鑑定結果為憑；而此項修補費用
    為29413元，亦有報告書一 (第11頁)足稽；從而，戊○○等
     5人自得請求此部分之修補費用，由應給付喬柏公司之工程
    款中予以扣抵。
(17)全棟大樓工程完工，雜廢物清理、清潔費用未依約處理：
    喬柏公司於系爭工程完工後，依系爭合約第14條第 2項之約
    定，應將所有剩餘材料及施工用具設備等清理乾淨後，遷至
    戊○○等 5人指定地點堆置，並將工程內外及附近打掃清潔
    。惟喬柏公司於原法院會同兩造及台灣省土木技師公會鑑定
    人員於90年12月 7日至現場勘驗時，就系爭工程建物內尚有
    其所有廢棄物、沙、舊家具、紙板、雜物等，未予清除之事
    實，並不爭執，有勘驗筆錄 (原審2卷第421頁至第423頁)足
    憑。至於清除之相關費用經估算為22,500元，有報告書一 (
    第11頁)足憑；從而，戊○○等5人自得請求此部分之清潔費
    用，由應給付喬柏公司之工程款中予以扣抵。
(18)一樓側面工作陽台內緊急逃生口防水蓋漏水，須重新施作：
    查喬柏公司否認有是項工程之瑕疵。且台灣省土木技師公會
    現場勘驗時，並未發現有漏水情事，有報告書二(第30頁)鑑
    定在卷為憑；雖台灣省建築師公會估算重做此項工程所需之
    費用，惟並未說明是項工程確有漏水現像之瑕疵，即以核計
    重做之費用 (報告書一第11頁)，尚嫌失據，戊○○等5人又
    未舉證以實其說，此項抗辯自無可採。
(19)與鄰地相接花台牆（背側面）未施作，下雨鄰地積水會流入
    一樓：
    查喬柏公司承造系爭工程，依系爭合約確有此項工程之圖說
    ，喬柏公司未依圖施作之事實，業據報告書一、二 (第12頁
     、第30頁)鑑定屬實；喬柏公司自應依約予以施作完成，惟
    此項施作費用，經核計為40,803元，亦有報告書一 (第30頁
    )鑑定在案。戊○○等5人自得請求此部分喬柏公司應施作之
    費用，由應給付喬柏公司之工程款中予以扣抵。
(20)除以上19項外，戊○○等 5人於88年6月1日所列工程項目，
    迄至88年 7月23日，尚未修復，由原法院併函台灣省建築師
    公會予以鑑定，經鑑定所需修復費用為 198,750元，有報告
    書一 (第13、14頁)及92年3月20日臺灣省建築師公會臺北縣
    辦事處台建師北鑑字第0103號函敘明在卷 (原審3卷第624頁
    至第627頁)足憑。戊○○等5人自得請求此部分喬柏公司應
    修復之費用，由應給付喬柏公司之工程款中予以扣抵。
(21)綜合上述，戊○○等 5人得請求由應給付喬柏公司之工程款
    ，予以扣抵之金額，計有1,474,983元 (443,192+194,600+2
    10,000+53,761+281,964+29.413+22,500+40,803+198,750=1
     ,474,983 )，戊○○等5人抗辯喬柏公司施作系爭工程有瑕
    疵，負瑕疵擔保責任，應給付修繕費，逾越上開金額部分，
    自非有據。
(四)從而，戊○○等 5人所為上述之抗辯，得自應給付喬柏公司
    之工程款，予以抵銷之金額共計為 1,474,983元，逾越上述
    範圍之金額，即屬無據，均已如上述。戊○○等 5人尚應支
    付喬柏公司之工程款為10,715,515元 (12,190,498-1,474,9
    83=10,715,515)
十二、按：「承攬之工作物為建築物或其他土地上之工作物或為
    此等工作物之重大修繕者，承攬人就承攬關係所生之債權，
    對於其工作所附定作人之不動產有抵押權。」、「不動產所
    有人設定抵押權後，得將不動產讓與他人，但其抵押權不因
    此而受影響。」88年4月21日總統令修正公佈施行前民法第5
    13條、第867條分別定有明文。又：按修正前民法第513條規
    定承攬人就承攬關係所生之債權，對於其工作所附之定作人
    之不動產有抵押權，乃基於法律規定而生之抵押權，於因承
    攬關係所生之債權發生時即當然成立生效，不以當事人合意
    或登記為要件，亦有最高法院91年度臺上字第1056號裁判意
    旨，可資參照。本件喬柏公司於86年6月10日與戊○○等5人
    簽訂系爭合約，承造系爭工程，完成於88年3月8日，均在民
    法88年 4月21日總統令修正公佈施行之前等事實，為兩造所
    不爭執，且有系爭合約、系爭工程之建物登記謄本、使用執
    照等影本在卷足稽；喬柏公司於86年6月10日與戊○○等5人
    簽訂系爭合約，而承攬建築如附表所示建物，並因此承攬關
    係，至遲應已於88年3月8日取得使用執照時，對於戊○○等
    5人有請求給付承攬報酬之債權 10,715,515元，未受清償，
    已如前述。而如附表所示建物之起造人乃戊○○等 5人，於
    建築完成後辦理建物第一次登記時，亦分別登記為渠等 5人
    所有，嗣始以買賣為原因，將其中部分建物分別移轉予登記
    予丙○○等4人所有等事實，為戊○○等5人、丙○○等4 人
    所不爭執，且有使用執照影本、建物登記謄本等在卷可稽。
    揆諸前揭法條規定、最高法院裁判意旨，喬柏公司就其承攬
    系爭工程所附於戊○○等 5人所有如附表所示之建物，於前
    開未受清償之承攬報酬債權範圍內，應有法定抵押權存在，
    且此法定抵押權並不因嗣後戊○○等 5人將其讓與第三人即
    丙○○等4人而受影響，洵無可疑。從而，林會玲等4人雖抗
    辯：渠等為善意第三人，均已付清買賣價款，喬柏公司對於
    渠等善意受讓之建物，不應主張法定抵押權云云，自不足採
    取。
十三、從而，喬柏公司依修正前民法第 513條之規定，於請求確
    認喬柏公司對於損水根等5人、丙○○等4人所有如附表所示
    建物在10,715,515之範圍內，有第一順位法定抵押權存在；
    暨基於工程承攬合約之法律關係，於請求戊○○等 5人給付
    喬柏公司10,715,515元，及自起訴狀繕本送達翌日即戊○○
    、庚○○○、壬○○、辛○○自88年11月24日起，己○○自
    88年11月26日起，均至清償日止，按週年利率5%計算利息之
    範圍內，於法有據，應予准許。逾此範圍，於法無據，不應
    准許。
十四、綜上所述，原法院對於喬柏公司逾越上開範圍之請求，為
    其敗訴判決，並駁回其假執行之聲請，經核尚無違誤，喬柏
    公司上訴意旨摘原法院此部分之判決不當，求予廢棄，為無
    理由，應予駁回；原法院對於喬柏公司之請求，於上開範圍
    內，駁回其中 5,303,481元本息部分之訴，及假執行之聲請
    ，容有未恰，喬柏公司上訴意旨指摘原法院此部分之判決不
    當，求予廢棄，為有理由，應由本院予以廢棄更為判決如主
    文第二、三項所示。原法院為喬柏公司勝訴判決部分，並依
    兩造陳明願供擔保為准免假執行之宣告，分別酌定擔保金額
    准許之，經核尚無違誤；戊○○等5人及丙○○等4人之上訴
    意旨摘原法院此部分之判決不當，求予廢棄，為無理由，應
    予駁回。
十五、喬柏公司、戊○○等 5人均陳明願供擔保，以代釋明，請
    求准免宣告假執行，於法尚無不合，爰酌定如主文第六項所
    示金額，分別准許之。
十六、本件事證已臻明確，兩造其他攻擊、防禦方法，及提出未
    援用之證據，經斟酌後認不影響判決基礎，無逐一論述必要
    ，併此敘明。
據上論結，本件兩造之上訴，戊○○等5人、丙○○等4人之上訴
為無理由，喬柏公司之上訴為一部無理由、一部有理由，爰判決
如主文。
中    華    民    國    95    年     1    月    27    日
                  民事第五庭    審判長法  官  林丁寶
                                      法  官  高鳳仙
                                      法  官  陳博享
正本係照原本作成。
如不服本判決，應於收受送達後20日內向本院提出上訴書狀，其
未表明上訴理由者，應於提出上訴後20日內向本院補提理由書狀
（均須按他造當事人之人數附繕本）上訴時應提出委任律師或具
有律師資格之人之委任狀；委任有律師資格者，另應附具律師資
格證書及釋明委任人與受任人有民事訴訟法第466條之一第一項
但書或第二項（詳附註）所定關係之釋明文書影本。
中    華    民    國    95    年    2     月    3     日
                                      書記官  鄭靜如
附註：
民事訴訟法第466條之一（第一項、第二項）：
對於第二審判決上訴，上訴人應委任律師為訴訟代理人。但上訴
人或其他法定代理人具有律師資格者，不在此限。
上訴人之配偶、三親等內之血親、二親等內之姻親，或上訴人為
法人、中央或地方機關時，其所屬專任人員具有律師資格並經法
院認為適當者，亦得為第三審訴訟代理人。


司法院資訊處製作；財團法人民間司法改革基金會備份。
